【裁判字號】    99,易,1060
【裁判日期】    990906
【裁判案由】    公共危險
【裁判全文】
臺灣臺北地方法院刑事判決              99年度易字第1060號
公  訴  人  臺灣臺北地方法院檢察署檢察官
被      告  丙○○
選任辯護人  賴玉梅律師
            周福珊律師
            王嘉斌律師
上列被告因公共危險案件，經檢察官提起公訴（99年度偵字第54
75號），本院判決如下：
    主  文
丙○○失火燒毀現供人使用之住宅，處有期徒刑月，如易科罰
金，以新臺幣壹仟元折算壹日。
    事  實
一、丙○○為臺北市中正區○○○路○ 段51號2 樓頂樓加蓋房屋
    之住戶，上址49號、53號、55號、57號、59號、及臺北市中
    正區○○○街1 －2 號則與上址51號為緊相毗鄰之連棟房屋
    ，均為現供人使用之住宅。丙○○平日即有在前揭住處內抽
    煙之習慣，本應注意外出時應確實熄滅一切火源，以避免遺
    留火種引起火災，而依當時情形又無不能注意之情事，竟疏
    未注意，於民國98年12月22日上午8 時55分許外出時，疏未
    注意熄滅置於垃圾桶內點燃之火源即煙蒂，致98年12月22日
    上午9 時40分許，該房間因遺留火種蓄熱引燃周邊可燃物致
    起火燃燒，火勢即向東西兩側沿燒，燒毀臺北市中正區○○○路○ 段49號、53號、55號、57號、59號、臺北市中正區○○○街1 －2 號等住宅之均為2 樓頂樓加蓋之房屋，及該等
    屋內裝潢、家具及物品，而燒毀現供人使用之住宅。幸經消
    防人員據報前往灌救始將火勢撲滅而未繼續延燒。
二、案經臺北市政府警察局中正第二分局移送臺灣臺北地方法院
    檢察署檢察偵查起訴。
    理  由
壹、證據能力：
一、按被告以外之人於審判外之言詞或書面陳述，除法律有規定
    者外，不得作為證據。又被告以外之人於審判外之陳述，雖
    不符前4 條之規定，而經當事人於審判程序同意作為證據，
    法院審酌該言詞陳述或書面陳述作成時之情況，認為適當者
    ，亦得為證據。當事人、代理人或辯護人於法院調查證據時
    ，知有第159 條第1 項不得為證據之情形，而未於言詞辯論
    終結前聲明異議者，視為有前項同意，刑事訴訟法159 條第
    1 項、第159 條之5 分別定有明文。查證人己○○、庚○○
    甲○○、戊○、壬○○、羅任宇、癸○○、乙○○、丁○○○於警詢或偵查中之陳述（偵查中均未經具結），對被告丙○○而言，為審判外之陳述而屬傳聞證據，惟被告、辯護人
    於本院審理中，並不爭執證據能力，復未曾於言詞辯論終結
    前聲明異議，而本院審酌該等證人於警詢中陳述作成時之情
    況，並無違法取證及證明力過低之瑕疵，亦認以之作為證據
    為適當，依前揭規定說明，證人己○○等人於警詢中之陳述
    ，自得為證據。
二、復按「被告以外之人於審判外之言詞或書面陳述，除法律有
    規定者外，不得作為證據。」刑事訴訟法第159 條第1 項固
    有明文規定，惟同條立法理由明示：「本條所謂法律有規定
    者，係指本法第159 條之1 至第159 條之5 及第206 條等規
    定．．．」等語。又按「法院或檢察官得囑託醫院、學校或
    其他相當之機關、團體為鑑定，或審查他人之鑑定，並準用
    第203 條至第206 條之1 之規定。」、「鑑定之經過及其結
    果，應命鑑定人以言詞或書面報告。」，亦分別為刑事訴訟
    法第208 條第1 項前段、第206 條第1 項定明定。是經法院
    或檢察官囑託相當之機關為鑑定後，經鑑定人以書面報告其
    鑑定之結果者，即屬同法第159 條第1 項所謂之「法律有規
    定者」，不受該條項規定「不得作為證據」之限制，而有證
    據能力。且同法第208 條第1 項前段對於法院或檢察官囑託
    相當之機關為鑑定之情形，僅規定：「準用第203 條至第20
    6 條之1 之規定」，至於同法第202 條有關「鑑定人應於鑑
    定前具結」之規定，則不在準用之列。故於法院或檢察官囑
    託相當之機關為鑑定，而該受囑託機關以書面報告鑑定結果
    之情形，既非屬依法應具結者。是同法第158 條之3 有關「
    證人、鑑定人依法應具結而未具結者，其證言或鑑定意見，
    不得作為證據」之規定，於此時即無適用之餘地。查卷內之
    臺北市政府消防局99年1 月27日火災原因調查鑑定書1 份（
    檔案編號：A09T22J1號），係該局依檢察機關概括授權囑託
    執行鑑定職務所出具之書面鑑定報告，依刑事訴訟法第208
    條第1 項規定無須準用鑑定人具結之規定，且合於同法第15
    9 條第1 項之法律另有規定之情形，自得作為證據。
貳、實體方面：
一、訊據被告固坦承其為臺北市中正區○○○路○ 段51號2 樓頂
    樓加蓋房屋之住戶等情，惟矢口否認有何失火燒毀現供人使
    用之住宅及失火燒毀室內裝潢、家具及物品之犯行，辯稱：
    火災發生當天伊不在家，趕回家中，據知應該是53號與伊住
    處基地台之冷氣開始起火，然而消防人員卻先入為主認定係
    伊吸煙不慎而導致火災，鑑識報告內容又係先入為主之印象
    所作成，有失客觀云云。經查：
  (一)被告確實為位於臺北市中正區○○○路○ 段51號2 樓頂樓加
    蓋房屋之住戶。而於98年12月22日上午9 時40分許，位於臺
    北市中正區○○○路○ 段49號、51號、53號、55號、57號、
    59號、臺北市中正區○○○街1 －2 號等均屬2 樓頂樓加蓋
    之現供人使用房屋，及該等屋內裝潢、家具及物品，皆因本
    次火災而遭燒毀等情，此為被告所不否認（見本院99年5 月
    13日準備程序筆錄第8 頁），核與證人己○○、羅任宇、癸○○、甲○○、乙○○、戊○、丁○○○於警詢中指述情節
    相符合（見99年度偵字第5475號偵查卷第9 頁至第11頁、第
    21 頁 至第23頁、第24頁至第25頁、第26頁至第27頁、第31
    頁至第32頁、第37頁至第38頁、第41頁至第42頁），並有卷
    附現場照片1 份在卷可稽（同前偵查卷第91頁至第145 頁）
    ，是此部分事實，首堪認定。
  (二)本案火災發生之起火處應為被告居住之臺北市中正區○○○
    路○ 段51號2 樓頂樓加蓋房屋之臥室內：
  (1)本次火災發生後，經民眾報警，警方迅速趕到現場滅火及察
    驗現場，於現場採驗證據後，經臺北市政府消防局鑑定結果
    認定：
    起火戶之研判：
    1.據現場燃燒後狀況(一)至(八)所述：現場臺北市中正區○○○
      街1-2 號、羅斯福路1 段49號、51、53 、55 、57及59號
      等7 戶其1 樓及2 樓內物品僅受輕微煙燻，其裝潢格局皆
      保持完好，另各戶2 樓頂加蓋部分內部受火燒損較為嚴重
      ，顯示火勢係集中於2 樓頂加蓋部分，且現場臺北市中正
      區○○○街1-2 號、羅斯福路1 段49號、51、53、55、57
      及59號等戶2 樓頂加蓋部分皆以靠上半部受燒失、碳化之
      情形較嚴重，且其鐵皮屋頂越往西側其受燒變色之情形越
      嚴重，另檢視其各戶內部之鐵製橫樑，越往西側其受燒金
      屬彎曲變形之情形較嚴重，顯示火勢係西側建築物藉由上
      方連通屋頂由西向東方向延燒；羅斯福路1 段49號1 樓及
      2 樓之內部物品僅受輕微煙燻，其裝潢格局皆保持完好，
      2 樓頂加蓋之木質天花板大部分以受燒碳化，樓頂板、隔
      間牆及殘存木條等皆以靠東面靠上半部受火燒損碳化較嚴
      重；且其鐵製橫樑，亦以靠東側其受燒金屬彎曲變形之情
      形較嚴重，西側尚保持完好，顯示火勢係由東側建築物往
      西側49號方向延燒；現場羅斯福路1 段51號1 樓及2 樓內
      部物品僅受輕微煙燻，其裝潢格局皆保持完好，2 樓頂加
      蓋部分樓頂板、房間隔間牆及樑柱等皆大多受火燒失、碳
      化較嚴重，顯示火勢集中於2 樓頂加蓋部分。綜上所述：
      整體火流顯示係由羅斯福路1 段51號2 樓頂經由屋頂而向
      東西兩側向外延燒；且火勢集中於寧波東街1-2 號、羅斯
      福路1 段49號、51、53、55、57及59號等7 戶2 樓頂一帶
      ，又因各戶採連棟建造，隔間皆採用木質隔板及木料，天
      花板與人字鐵皮屋頂相通，隔間隙縫及木質隔板無法阻隔
      火勢，造成火勢橫向延燒波及其他隔間。
    2.另據壬○○、庚○○、唐光雄、戊○等關係人及報案人吳
      家鈴等所述皆為發現51號2 樓頂有火光冒出，當時其他戶
      皆未有異常之情形。
    3.又據49號2 樓頂住戶己○○及53號2 樓住戶子○○等所述
      ：於火災發生初期皆發現有煙從天花板竄出，且住家都未
      有火光，而51號2 樓頂有火光冒出，顯示火勢最先係由51
      號2 樓頂先起火燃燒，濃煙藉由相通之人字鐵皮屋與天花
      板經此向東西兩側方向延燒。
    4.綜合以上所述：顯示火流係由羅斯福路1 段51號2 樓頂最
      先起火燃燒，與各關係人所述相吻合，故研判臺北市中正
      區○○○路○ 段51號2 樓頂為起火戶。
    起火處研判：
    1.據現場燃燒後狀況(八)、(九)所述：現場51號2 樓頂北側雜物
      間以上半部受燒失碳化較嚴重，且越往南側其受火燒損、
      燒失及木質牆面受燒失較嚴重，顯示火勢係由因臥室木料
      天花板與人字鐵皮屋頂相通經此向北（雜物間）方向延燒
      ；另其閣樓部分，地板擺放之物品大部分皆已燒失，且以
      南側受燒失碳化較嚴重，樓頂板殘存及受燒掉落之橫向木
      樑及樓地板皆以靠下方一帶受火燒損、碳化及燒失較嚴重
      ，顯示火勢係由下方（臥室）往上方延燒。
    2.另其南側陽台所設置之基地台以西北側金屬外殼受燒變色
      之情形較嚴重，另檢視其內部之物品皆以靠上半部受燻燒
      較嚴重，其內部之電池組尚保持完好，並未有短路之情形
      ，其無熔絲開關箱組亦未發現有跳脫之情形。南面鋁門窗
      受燒後，該處之鋁門框受燒後向北側屋內傾倒及其窗框靠
      西北側受燒熔較嚴重，顯示火勢係由臥室往基地臺方向延
      燒，且藉因木質天花板與人字鐵皮屋頂相通而經此向東南
      方延燒。
    3.據現場燃燒後狀況(十)所述：現場51號2 樓頂丙○○臥室室
      內天花板以南側受燒失較嚴重，南面受燒掉落，之橫向木
      樑皆以靠西北側（沙發與茶几處一帶上方）受火燒損較嚴
      重，北側牆面及其擺放之物品以靠上半部受燒毀、燒失嚴
      重，下半部尚有部分保持完好，東面衣櫃以靠西側受燒毀
      較低，且冰箱亦以靠西南側受燒變鐵青色，西側前面所擺
      放之彈簧床及鐵製床架以靠西南側受燒毀、燒失變色較嚴
      重，顯示火勢係由西南一帶往北方向延燒。另該處沙發椅
      以靠東側一帶受燒失較嚴重，經清理及復原後，發現茶几
      、沙發與彈簧床西南側一帶受火燒最嚴重，整體火流顯示
      火勢係集中於臥室彈簧床西南側及茶几與沙發椅一帶向四
      周延燒。
    4.綜合以上所述研判：丙○○臥室彈簧床西南側與茶几、沙
      發一帶為最先起火處等情，有臺北市政府消防局99年1 月
      27日火災原因調查鑑定書暨所附現場照片附卷可稽（同前
      偵查卷第57頁以下）。
  (2)再依證人己○○於警詢、偵查中指稱：伊當時在49號3 樓，
    當時聽到隔壁有吵雜聲音，以為是鄰居在吵架，隨即前往陽
    台觀望，發現火已經從51號火苗竄出，53號還沒有火等語（
    同前偵查卷第11頁、第144 頁）；於本院審理中再證稱：（
    問：當時49號是否只有你居住？）還有其他人居住，但火災
    當時只有伊壹個人在三樓。伊聽到隔壁51號有吵雜聲，一開
    始伊以為是有人在吵架，後來就發現伊的視線開始有一點模
    糊，往伊房間的窗外看，已經濃煙進來了，伊就跑到房子的
    陽台，陽台是靠近羅斯福路這一側，伊發現隔壁51號已經有
    大火竄出。伊當時人在陽台，有試著要用水管救火，但是沒
    有用，等伊走回室內時，發現輕鋼架的縫隙已經有煙滲進來
    等語（見本院99年6 月14日審理筆錄第3 頁、第4 頁）；證
    人庚○○於警詢中指稱：伊為53號1 樓的住戶，伊跑出去看
    時，發現51號3 樓（頂樓）正竄出火苗等語（同前偵查卷第
    15頁背面）；證人甲○○於警詢中指稱：伊為57號住戶，發
    生火災時，伊跑到外面去，看到羅斯福路1 段51號3 樓正在
    冒火，接著就開始延燒到附近鄰宅，過不久51號3 樓外的廣
    告看板被燒毀後，當時伊在外面就很明顯的看到51號3 樓外
    靠近被燒毀的廣告看板內有兩座基地台發射器等語（同前偵
    查卷第39頁）；證人戊○於警詢中指稱：伊是承租59號房屋
    的人，當時跑出去看時，發現51號3 樓（頂樓）冒煙裡面有
    火光等語（同前偵查卷第37頁背面）；於偵查中指稱：51號
    屋頂冒出黑煙，但沒有看到火苗，後來開始燒起來，是51號
    的屋頂開始燒起來等語（同前偵查卷第162 頁）；證人壬○○於偵查中指稱：伊當時在51號1 樓看電視，火災發生的位
    置是51號屋頂樓等語（同前偵查卷第163 頁），該等證人均
    直指火災起火處是在臺北市中正區○○○路○ 段51號2 樓頂
    樓處，而均與前開鑑定內容相吻合。佐以與卷附現場照片所
    示房屋、物品遭火燒毀損痕跡，亦皆與前揭鑑定內容相符合
    。足見本件起火處確係在被告所居住臺北市中正區○○○路
    ○ 段51號2 樓頂樓加蓋房屋之臥室內無誤。
  (3)雖被告指稱起火處可能是伊住處與53號間之基地台冷氣開始
    起火乙節。然依卷附被告居住處之現場圖所示（同前偵查卷
    第85頁），該處所置有1 臥室，臥室內彈簧床、茶几、垃圾
    桶放置在與49號房屋相鄰之牆壁旁，另臥室後方為雜物間、
    臥室前方靠近49號房屋部分為陽台、靠近53號房屋部分則為
    臺灣大哥大基地台，顯見本案垃圾桶放置位置與臺灣大哥大
    基地台座落位置，並不相同，且各屬1 側，則此2 處若各為
    起火處之起火後，顯然現場相關之火流方向、燒穿、燒毀物
    品痕跡均會不相同為是。而依證人即本件火災鑑識之臺北市
    政府消防局火災調查科隊員辛○○於本院審理中再證稱：伊
    等是由現場的燃燒狀況，物品燒燬程度、及火流延燒方向，
    例如照片編號54、55可看到天花板部分是以靠南側燒的較嚴
    重，越向北側燒燬的較輕微，燒的越嚴重處，就表示有可能
    是起火處，例如照片57、58，鐵製的彈簧床，兩側以南側燒
    燬變鐵鏽色較嚴重，代表火是由彈簧床的南側往北側延燒，
    從照片編號59可看到彈簧床是以下方處受燒燬較嚴重，顯示
    火勢是從下方往上方延燒，從照片編號75號，可看到彈簧床
    西南側受燒燬較嚴重，且發現有壹個受燒燬的塑膠製垃圾桶
    ，經清理垃圾桶發現底部有部分煙蒂，且於附近發現有打火
    機的殘骸，伊等有將垃圾桶帶回去鑑識，綜合上述研判，起
    火處是位於彈簧床西南側一帶。另照片編號41、42就是北側
    的雜物間，編號41照片是南往北方向拍攝的，照片編號42是
    由北往南方向拍攝的，可看得出來是以靠南側受燒損較嚴重
    ，照片編號43、44部分是二樓頂臥室上方有閣樓的部分，可
    看到閣樓靠西側部分有一個燒穿特別嚴重，另外看編號45照
    片，可看到有壹個燒穿的痕跡，就是上方閣樓有東西掉下來
    的地方，顯見該燒穿處的下方一帶是燃燒最嚴重的地方。另
    照片編號第46，可看到基地台外殼是以西北側受熱變色較嚴
    重，照片編號49到51，可發現基地台內部物品以靠上半部受
    煙薰較嚴重，其下方的電池組皆保持完好並未受火勢波及，
    顯示該基地台並非最先起火處，而是起火後受延燒所造成的
    。依編號照片46到51，如果起火點為基地台的內部，因為基
    地台是封閉的狀態，內部擺設的機器應該全部燒燬，而不會
    維持照片所示的上半部燒燬情形，而下半部完整。就照片顯
    示火應該是外面往裡面燒的等語明確（見本院99年7 月9 日
    審判筆錄第5 頁、第6 頁、第12頁、第14頁），抑且，證人
    辛○○前揭所述與卷附現場燒毀情形照片相吻合（同前偵查
    卷第111 頁至第120 頁、第128 頁），亦屬合理之判斷，是
    本案起火處應為被告居住之臺北市中正區○○○路○ 段51號
    2 樓頂樓加蓋房屋臥室內，被告此部分辯解，自不足採信。
  (三)本案火災發生之起火原因應為被告居住之臺北市中正區○○○路○ 段51號2 樓頂樓加蓋房屋內置放之垃圾桶內之煙蒂經
    蓄熱引燃：
  (1)本案關於起火原因之判斷上，經臺北市政府消防局鑑定結果
    認定：
    1.據現場勘查，起火處非廚房且經清理未發現爐具等煮食器
      具，故研判以使用爐火不慎致擴大燃燒的可能性較小。
    2.據調查起火戶室內樓梯為單一出口，火災前起火戶1 、2
      樓尚有人員，且火災發生時2 樓住戶亦曾上樓查看，若現
      場有人員進入，則應該會被發現，且起火處所採集垃圾桶
      之殘留物經鑑析後未檢出常見可然性液體成分，故研判因
      人為入侵縱火致起火燃燒之可能性較小。
    3.據現場勘查結果，臥室彈簧床西南側與茶几、沙發椅一帶
      為最先起火處。據關係人丙○○所述：「我今天約早上8
      點55分左右離開‧‧‧，有抽煙一天約1 包，平常香煙都
      放在桌上的煙灰缸內，等集中後一起處理，通常我會在臥
      室抽煙。垃圾筒約有一半多的垃圾，內部有紙張及煙蒂等
      ，煙灰缸內有煙蒂，桌上有紙張，有打火機。沙發椅為合
      成皮的材質，‧‧‧」等情。（詳見關係人丙○○談話筆
      錄），現場於起火處附近地面經清理發現有一藍色塑膠製
      燒熔物及部分燒燬物，並請關係人丙○○指認後係為垃圾
      筒，經清理後發現該塑膠製燒熔物內部有部分燒燬物係為
      紙張及部分煙蒂等殘留物等。又據火災報案時間為9 時55
      分，與關係人丙○○離開之時間約1 個小時左右，現場經
      排除電氣因素、人為縱火及爐火不慎等因素，綜合以上所
      述研判：其起火原因以菸蒂經蓄熱引燃周遭可燃物致起火
      燃燒之可能性較大等情，此亦有前揭火災原因調查鑑定書
      附卷可稽（同前偵查卷第60頁以下）。
  (2)佐以被告於警詢中亦供稱：伊抽煙20年，1 天抽1 包，伊在
    臥房吸完煙後，會將煙蒂放進煙灰缸內，煙灰缸則放置在床
    邊茶几上等語（同前偵查卷第6 頁背面），及觀諸本案現遺
    留之跡證、顯場遭燒毀之狀況，有卷附照片1 份在卷可憑（
    同前偵查卷第91頁以下），猶均與前開鑑定內容認定相符合
    。足見本案鑑識報告判斷為煙蒂經蓄熱而引發火勢，並非單
    純為個人意見，而係有相當事證為佐，且屬客觀、翔實，亦
    無明顯違背經驗、常情之處。堪認本件應係被告於居住之臺
    北市中正區○○○路○ 段51號2 樓頂樓加蓋房屋內吸煙後未
    確實將丟置於垃圾桶內之煙蒂熄滅，且煙蒂經蓄熱一定熱量
    後起火燃燒，而引發大火。
  (四)又抽菸後煙蒂倘未熄滅，如接觸可燃物品時，本極易引起火
    災燃燒，是被告在前開住處房間內抽菸後，欲外出之前，自
    應注意應確實熄滅一切火源，以避免遺留火種引起火災。而
    依當時情勢並無不能注意之情事，被告竟疏於注意確認丟棄
    於該處垃圾桶內之菸蒂是否完全熄滅即逕行離去，致使該菸
    蒂之微小火種繼續蓄熱而起火燃燒引發火災，其有過失甚明
    。
三、核被告所為，係犯刑法第173 條第2 項之失火燒燬現供人使
    用之住宅罪。按刑法上之失火罪，其所直接侵害之法益，為
    一般社會之公共安全，雖私人之財產法益，亦同時受其侵害
    ，但既列入公共危險罪章內，自以社會公安之法益為重，故
    就被害法益論，不得以所焚數人所有刑法第173條及第174條
    所列舉與除此以外之他人所有物，而有區別，故計算罪數，
    應以行為之個數為標準，此種情形，自屬單純一罪，應論以
    社會公安危險較重之第173 條一罪處斷（參見最高法院21年
    度上字第391 號判例、臺灣高等法院暨所屬法院63年度法律
    座談會刑事類第15號同此見解）。本件被告失火燒燬現供人
    使用之住宅，並燒燬其他刑法第173 條、第174 條所列舉以
    外他人所有之物（即住處內之物品），致生公共危險，揆諸
    上開說明，被告僅有一失火行為，自屬單純一罪，應論以社
    會公安危險較重之刑法第173 條第2 項之失火燒燬現供人使
    用之住宅一罪處斷，不另論同法第175 條第3 項之罪，併此
    敘明。爰審酌被告尚無前科紀錄，有本院被告前案紀錄表乙
    件在卷可考，及其品行、過失之程度、延燒至鄰居多戶所致
    生之危害及犯罪後之態度等一切情狀，量處如主文所示之刑
    ，並諭知易科罰金之折算標準。
據上論斷，應依刑事訴訟法第第299 條第1 項前段，刑法第173
條第2 項，第41條第1 項前段，刑法施行法第1 之1 條，判決如
主文。
本案經檢察官蔡彥守到庭執行職務。
中    華    民    國    99    年    9     月      6  日
                        臺灣臺北地方法院刑事第十七庭
                                    法  官  賴淑美
上正本證明與原本無異。
如不服本判決應於收受送達後10日內向本院提出上訴書狀，並應
敘述具體理由；其未敘述上訴理由者，應於上訴期間屆滿後20日
內向本院補提理由書（均須按他造當事人之人數附繕）「切勿逕
送上級法院」。
                                    書記官  許翠燕
中    華    民    國    99    年    9     月    6    日
附錄：本案論罪科刑法條全文
附錄：本案論罪科刑法條全文
中華民國刑法第173條
（放火或失火燒燬現住建築物及交通工具罪）
放火燒燬現供人使用之住宅或現有人所在之建築物、礦坑、火車
、電車或其他供水、陸、空公眾運輸之舟、車、航空機者，處無
期徒刑或7年以上有期徒刑。
失火燒燬前項之物者，處1年以下有期徒刑、拘役或5百元以下罰
金。
第1項之未遂犯罰之。
預備犯第1項之罪者，處1年以下有期徒刑、拘役或3百元以下罰
金。

司法院資訊處製作；財團法人民間司法改革基金會備份。
